【裁判字號】    95,家抗,7
【裁判日期】    950503
【裁判案由】    拋棄繼承
【裁判全文】
臺灣板橋地方法院民事裁定               95年度家抗字第7號
抗  告  人  甲○○
非訟代理人  宋耀明律師
            蔡佳君律師
上列抗告人因拋棄繼承事件，對於中華民國95年1 月18日本院家
事法庭94年度繼字第2080號裁定，提起抗告，本院裁定如下：
    主    文
原裁定廢棄。
抗告人聲明拋棄被繼承人羅錦穗之繼承權之表示應准予備查。
    理    由
一、本件抗告意旨略以：
(一)本件被繼承人羅錦穗於民國94年5 月13日死亡，被繼承人之
    配偶施鳳英及子女羅欣、羅謙即委託代書郭家富於94年7 月
    1 日具狀向鈞院聲明拋棄繼承，經鈞院於94年7 月26日以94
    年度繼字第1328號准予備查在案。茲因本件第1 順位繼承人
    已全部拋棄繼承，第2 順位繼承人皆亡故，故應由第3 順位
    繼承人羅淑貞、羅錦文、羅錦毓、羅淑卿、甲○○依法繼承
    ，惟被繼承人之配偶施鳳英及其子女並未將拋棄繼承一事通
    知後順位繼承人，業據施鳳英於鈞院審理時自認「我先生去
    世後，拋棄繼承事件我因為不懂，所以都交給我先生的同事
    辦理的．．．」「因為我已經委託郭家富辦理，所以我就沒
    有再處理該事，也沒有通知後順位的其他繼承人，因為我不
    懂法律，所以沒有通知後順位的羅淑貞、羅錦文、羅錦毓、
    羅淑卿、甲○○等人」（參見鈞院94年度繼字第2080號卷94
    年12月27日非訟事件筆錄），更未依民法第1174條之規定以
    「書面通知」抗告人等之第3 順位繼承人，故抗告人無從獲
    悉第1 順位繼承人確已聲明拋棄繼承。
(二)被繼承人羅錦穗生前任職於國泰世華銀行，並擔任襄理一職
    ，工作穩定，不久前亦購屋自住，抗告人與其或有往來，然
    對其經濟狀況不甚了解，無從預知其配偶及子女是否會聲明
    拋棄繼承或限定繼承，或僅部分第1 順位繼承人辦理拋棄。
    抗告人等第3 順位繼承人係於94年10月26日收受台灣台北地
    方法院新店簡易庭之開庭通知書及新竹國際商業銀行起訴書
    後，於同年月28日詢問第1 順位繼承人及代書郭家富後，始
    知其業因前順位繼承人拋棄繼承而成為繼承人，遂即於同年
    11月2 日向鈞院家事法庭為本件拋棄繼承之聲明，是抗告人
    提出本件聲明時，自合於民法第1176條第7 項所定2 個月之
    期間，並無逾越除斥期間之情形。
(三)原裁定採信郭家富於95年1 月11日調查庭中所為不實之證詞
    ，疏未查明施鳳英等第1 順位繼承人或代書郭家富究竟係如
    何就拋棄繼承一事通知抗告人，即遽為裁定認定抗告人於94
    年6 月26日已知悉其得繼承之事實。然事實上，系爭94年6
    月26日「繼承權拋棄通知書收據」上抗告人之印鑑及簽名，
    均係代書郭家富所偽造，抗告人對系爭收據一無所悉，更無
    所謂收受繼承權拋棄通知書等情。而郭家富已就其偽造印章
    、署押等犯行，於95年1 月17日向台灣板橋地方法院檢察署
    自首，並於95年1 月20日具狀向鈞院坦承其於鈞院95年1 月
    11日審理時之陳述為虛偽，系爭收據係在未經抗告人授權下
    即自行偽刻印章填寫，亦即系爭收據並非抗告人所親簽，其
    上印鑑亦非屬抗告人所蓋，實乃係代書郭家富為圖簡便，擅
    自偽刻抗告人之印鑑，並自行簽名、蓋章於上，概與抗告人
    無涉。
(四)按當事人拋棄繼承，應就其拋棄為合法之事實舉證證明之，
    法院應依非訟事件法第16條規定（現行條文修正為第32條）
    ，依職權調查事實及必要之證據，司法院74年12月6 日院台
    廳一字第06729 號函參照。抗告人確係於94年10月26日始知
    悉第1 順位繼承人業經辦理拋棄繼承，相關事證應臻明確，
    迺原裁定未予詳查，殊難令人甘服，爰於法定期間內提出抗
    告，懇請鈞院鑒核，准對抗告人拋棄繼承之聲明准予備查。
    並提出本院94年度繼字第2080號拋棄繼承事件94年1 月11日
    非訟事件筆錄、台灣台北地方法院新店簡易庭94年12月27日
    及同年1 月17日之開庭通知書、新竹國際商業銀行民事起訴
    狀、臺灣土地銀行民事起訴狀、94年6 月26日繼承權拋棄通
    知書收據、郭家富95年1 月17日刑事自首狀及95年1 月20日
    民事陳報狀影本各1 件為證。
二、原審係以：聲明人甲○○之弟即被繼承人羅錦穗係於94年5
    月13日死亡，其配偶施鳳英及子女羅欣、羅謙共3 人，已於
    94年6 月26日書妥「拋棄繼承聲明狀」、「繼承權拋棄通知
    書」、「繼承權拋棄證書」等文件，並將其等拋棄繼承之事
    實通知聲明人甲○○，由聲明人甲○○簽立「收據」1 紙，
    其上記明「茲收到拋棄繼承人施鳳英、羅欣、羅謙，送（寄
    ）來『繼承權拋棄通知書』1 件無訛，收件人（即繼承人）
    甲○○，住○○○市○○區○○路4 段66巷22號4 樓，中華
    民國94年6 月26日」等文字，該「收據」上面蓋有甲○○、
    施鳳英、羅欣、羅謙等4 人的印章，其中施鳳英、羅欣、羅
    謙等3 人的印章是其等印鑑章，而施鳳英、羅欣、羅謙等3
    人於94年7 月1 日將「拋棄繼承聲明狀」遞送本院，同時附
    上前揭「繼承權拋棄通知書」、「繼承權拋棄證書」、「收
    據」各1 件為憑，此經原審調閱本院94年度繼字第1328號卷
    核屬無誤。而施鳳英、羅欣、羅謙3 人之拋棄繼承聲明，亦
    經本院准予備查，有板院通家任94年度繼字第1328號函1 紙
    在卷可參。再者，證人郭家富到庭證稱：「因為被繼承人羅
    錦穗是國泰世華的行員，我是國泰世華銀行的代書，被繼承
    人羅錦穗很意外的過世，所以我當初是好意幫施鳳英辦理拋
    棄繼承的手續。『收據』是我從法院拿空白例稿，我交給施
    鳳英，施鳳英拿回去辦，施鳳英拿回來給我的『收據』就是
    已經簽好甲○○的名字及蓋好章，我就拿去辦理拋棄繼承，
    我沒有懷疑它的真實性。．．．施鳳英委託我辦理拋棄繼承
    ，拿到拋棄繼承准予備查函後，我就沒有再接受任何委託了
    」「．．．在辦理羅錦穗的告別式時，我還告訴施鳳英說：
    辦理拋棄繼承，必須通知後順位的人也要辦拋棄繼承，否則
    會繼承很多債務」等語。依上開調查，聲明人甲○○於94年
    6 月26日已知悉其得繼承之事實，是以聲明人推辯施鳳英與
    其子女均未通知渠等拋棄繼承之事云云，顯不可採。而認聲
    明人甲○○遲至94年11月2 日始向本院聲明拋棄繼承權，已
    逾法定之2 個月期限，其聲明拋棄繼承，於法不合，應予駁
    回等語。
三、按繼承人拋棄繼承權，應於知悉其得繼承之時起2 個月內以
    書面向法院為之。並以書面通知因其拋棄而為繼承之人，民
    法第1174條第1 項定有明文。次按當事人拋棄繼承，應就其
    拋棄為合法之事實舉證證明之，法院應依非訟事件法第16條
    規定（現行法第32條），依職權調查事實及必要之證據，此
    觀諸司法院74年12月6 日院台廳一字第06729 號函文自明。
    經查：
(一)原審以抗告人於94年6 月26日已知悉其得繼承，卻遲至94年
    11月2 日始向法院聲明拋棄繼承，已逾法定之2 個月期限，
    而予以駁回聲明在案，所依據者乃證人郭家富之證言及「繼
    承權拋棄通知書收據」為憑。惟查：證人郭家富於原審證稱
    ：「．．．『收據』是我從法院拿空白例稿，我交給施鳳英
    ，施鳳英拿回去辦，施鳳英拿回來給我的『收據』就是已經
    簽好甲○○的名字及蓋好章，我就拿去辦理拋棄繼承，．．
    ．」「．．．在辦理羅錦穗的告別式時，我還告訴施鳳英說
    ：辦理拋棄繼承，必須通知後順位的人也要辦拋棄繼承，否
    則會繼承很多債務」（見原審94年度繼字第2080號卷第44頁
     ）。 據郭家富所言，該「繼承權拋棄通知書」收據，係施
    鳳英辦好後交付郭家富。而證人施鳳英於原審調查中則陳稱
    ：「我先生去世後，拋棄繼承事件我因為不懂，所以都交給
    我先生的同事辦理的．．．」「因為我已經委託郭家富辦理
    ，所以我就沒有再處理該事，也沒有通知後順位的其他繼承
    人，因為我不懂法律，所以沒有通知後順位的羅淑貞、羅錦
    文、羅錦毓、羅淑卿、甲○○等人」（見原審94 年 度繼字
    第2080號卷第37頁）。前開兩人所供情節已然不符，且抗告
    人於原審中亦已否認系爭「繼承權拋棄通知書收據」上「甲
    ○○」之簽名非其所為、印章非其所有。而證人即抗告人之
    妻紀玉惠於原審亦證稱：「我是聲明人甲○○的太太，我們
    與被繼承人很少聯絡，被繼承人過世時並沒有通知我們，我
    們是後來接到訃文才知道被繼承人過世，但是被繼承人的配
    偶及子女並沒有通知我們他們拋棄繼承的事，所以我們都是
    直到接到銀行起訴通知時我們才知道我們已經繼承的事實。
    聲明人羅錦毓、聲明人羅錦文的情形也是一樣，都是直到接
    到銀行通知才知道繼承的事實」（見原審94年度繼字第2080
    號卷第30頁）。原審未詳予勾稽查證，逕自採信郭家富之證
    言，尚有未洽。
(二)證人郭家富於95年1 月17日向台灣板橋地方法院檢察署提出
    刑事自首狀中陳稱：「自首人郭家富係土地登記專業代理人
    ，於94年6 月初某日，因受案外人施鳳英、羅欣、羅謙三人
    委任，代向台灣板橋地方法院聲請辦理拋棄被繼承人羅錦穗
    繼承權事宜（台灣板橋地方法院94年度繼字第1328號），．
    ．．為方便計，一時失慮，未經甲○○明示授權，即自行刻
    製甲○○之印章，製作其收受施鳳英、羅欣、羅謙三人拋棄
    繼承之『繼承權拋棄通知書收據』，並於同年7 月1 日持向
    台灣板橋地方法院行使，辦理施鳳英、羅欣、羅謙三人之拋
    棄繼承，足以生損害於台灣板橋地方法院家事法庭辦理拋棄
    繼承事宜之正確性與甲○○，．．．」等語，此有郭家富95
    年1 月17日刑事自首狀及95年1 月20日民事陳報狀影本各1
    件附卷可證。再者，系爭「繼承權拋棄通知書收據」上之「
    甲○○」姓名、住址等筆跡，與抗告人於原審94年12月27
    日當庭所書寫之姓名、住址等筆跡比對結果，無論其筆鋒、
    筆壓、轉折均不符合，而顯與郭家富於本院94年度繼字第13
    28號「民事拋棄繼承狀」上之筆跡相符。由此可見，抗告人
    主張94年6 月26日「繼承權拋棄通知書收據」上「甲○○」
    之簽章均非其所為，應係真實。
(三)又抗告人係於94年10月26日收受台灣台北地方法院新店簡易
    庭之開庭通知書及新竹國際商業銀行起訴書後，於94年10月
    28日詢問第1 順位繼承人施鳳英及代書郭家富後，始知悉第
    1 順位繼承人均已拋棄繼承，遂於94年11月2 日向本院聲明
    拋棄繼承，此亦據抗告人提出台灣台北地方法院新店簡易庭
    94年12月27日及同年1 月17日之開庭通知書、新竹國際商業
    銀行民事起訴狀、臺灣土地銀行民事起訴狀等為證，並據證
    人紀玉惠於原審證述綦詳，核與第1 順位繼承人施鳳英於原
    審所陳其未就拋棄繼承事宜通知抗告人等各情悉相符合。是
    抗告人於94年10月28日知悉其為繼承人，而於同年11月2 日
    聲明拋棄繼承，乃係於其知悉得繼承之日起2 個月內為之，
    並無逾越法定期間，原審駁回抗告人拋棄繼承之表示，尚有
    未合。從而，抗告意旨指摘原裁定不當，聲明廢棄原裁定，
    洵屬有據，爰將原裁定予以廢棄，改裁定如主文第2 項所示
    ，以昭適法。
四、據上論結，本件抗告為有理由，依非訟事件法第46條、民事
    訴訟法第492 條第1 項，裁定如主文。
中    華    民    國    95    年    5     月    3     日
                  家事法庭審判長法  官  林錫凱
                                法  官  劉大衛
                                法  官  毛崑山
以上正本係照原本作成。
本裁定除以違背法令為理由，不得再抗告。如提再抗告，應於收
受送達後10日內向本院提出再抗告狀，並繳納抗告費新台幣壹仟
元整。
中    華    民    國    95    年    5     月    3     日
                                書記官  廖宮仕


司法院資訊處製作；財團法人民間司法改革基金會備份。
